【裁判字號】    95,國,10
【裁判日期】    970331
【裁判案由】    國家賠償
【裁判全文】
臺灣嘉義地方法院民事判決                95年度國字第10號
原      告  辛○○○
            戊○○
            庚○○
            己○○
共      同
訴訟代理人  黃裕中律師
被      告  交通部公路總局第五區養護工程處
法定代理人  甲○○
訴訟代理人  張雯峰律師
            奚淑芳律師
被      告  嘉義縣政府
法定代理人  丙○○
訴訟代理人  楊瓊雅律師
上列當事人間請求國家賠償事件，經本院於民國97年3月20日言
詞辯論終結，判決如下：
    主  文
原告之訴及假執行之聲請均駁回。
訴訟費用由原告負擔。
    事實及理由
一、原告起訴主張：
（一）緣訴外人劉有明於民國95年7月10日上午6時許騎乘車號LX
      S—336號重型機車，沿縣道145甲線道路由南往北行駛（
      新港往元長方向），途經新港鄉南崙子32號橋上埤頭62A
      電桿前（下稱系爭路段）時，因道路上有坑洞，但未施設
      警告設施，致劉有明途經該處時無法預先注意閃避，因而
      於機車壓越坑洞時彈起，重心失控而摔倒，受有頭部外傷
      併左側胸部挫傷，多根肋骨骨折及左側大量血胸並休克，
      經送醫後不治死亡。查系爭路段坑洞於本件事故發生時，
      即有兩名機車騎士行經該處壓越坑洞摔倒受傷，其中一人
      即曾向嘉義縣警察局民雄分局埤頭派出所報案，是該坑洞
      並非事故當日始產生，而係本件事故前即已存在。
（二）且本件事故路段之承攬廠商金成營造有限公司負責人蔡協
      成因本件事故經嘉義地檢署以業務過失致死提起公訴，案
      經鈞院96年度交訴字第31號刑事判決無罪，經檢察官提起
      上訴，台南高分院以96年度交上訴字第1140號改判業務過
      失致死罪，其中一審判決書中認定：「系爭路段因於94年
      3 月底級配層鋪設期間天候不佳，導致含水量過高，且級
      配層水分尚未完全排除，即因配合宗教活動於94年4月9日
      、10日大甲媽祖進香活動前先行鋪設瀝青混凝土，造成日
      後路面不平均等因素，定作人即嘉義縣政府交通局遲遲未
      予驗收合格，經臺灣省土木技師工會鑑定結果，建議加鋪
      3c m瀝青混凝土面層，或將瀝青混凝土面層刨除，底層級
      配層及路床土壤進行翻曬作業以排除水分，翻曬後再鋪設
      10 cm瀝青混凝土面層等節，固有該公會95年5月10日（95
      ）省土技字第2480號鑑定報告及嘉義縣政府95年8月11 日
      府交工字第0950008058號函各乙份（見相驗卷第101-108
      頁及第50頁）在卷可查，是本件路面施工工程，確實因鋪
      設時期不當而造成日後路面不平整；事後經鑑定後，又未
      及改善所致工程瑕疵」等語，表示被告於系爭道路鋪設完
      成後不久即知系爭道路施工不良及改善方法，此距95年7
      月10日本事故發生日，有長達一年時間可供被告修繕，以
      確實保障過往人車安全之責，然被告等卻怠為修護，反與
      承攬廠商相互推諉責任，完全置來往人車安全於不顧，參
      以本件工程因施工不良，又未及時補強改善，終至路面破
      損，加上降雨，肇生系爭坑洞，然究其根源，若被告等及
      早履行養護路面之責，並循其他管道解決與承攬廠商間之
      契約糾紛，除可達到維護行車公共安全之責外，應能避免
      系爭坑洞形成，而免生本件事故，是被告機關怠於改善系
      爭道路，終至事故發生，是道路坑洞應為本件事故之主因
      。
（三）按縣道之養護，由縣 (市○○路主管機關辦理；其屬縣道
      者，得委託中央公路主管機關辦理；縣道由縣 (市○○路
      主管機關管理。但為整體運輸系統需要，必要時，縣 (市
      ○○路主管機關得將縣道委託中央公路主管機關管理；本
      法所稱公路主管機關：在縣 (市)為縣 (市○○○○○路法
      第26條前段、第6條第2項後段、第3條分別定有明文。又
      縣道之規劃、修建及養護，由縣 (市)政府辦理；縣政府
      並得將縣道委託交通部之專設機構辦理。公路修建養護管
      理規則第7條亦定有明文。經查，依被告交通部公路總局
      第五區養護工程處（下簡稱五工處）拒絕賠償理由書記載
      ：系爭路段屬該處水上工務段養護巡查，是其屬養護巡查
      機關自明；而被告嘉義縣政府則為縣道主管機關，是被告
      等均應負擔公路修建養護管理規則第5條維持公路原有效
      用，採行各種維護措施之責，然系爭路段於本件事故發生
      時，即有機車騎士壓越坑洞摔倒，並向當地警察機關報案
      ，但被告機關卻未善盡修建、養護之責，因而致劉有明受
      傷，自應就公有公共設施因管理欠缺負國家賠償責任。
（四）次按公有公共設施因設置或管理有欠缺，致人民生命、身
      體或財產受損害者，國家應負損害賠償責任；因故意或過
      失，不法侵害他人之權利者，負損害賠償責任；數人共同
      不法侵害他人之權利者，連帶負損害賠償責任﹔受僱人因
      執行職務，不法侵害他人之權利者，由僱用人與行為人連
      帶負損害賠償責任。國家賠償法第3條、民法第184條第1
      項前段、第185 條第1項前段、第188條第1項前段分別定
      有明文。另按民事上之共同侵權行為 (狹義的共同侵權行
      為，即加害行為)與刑事上之共同正犯，其構成要件並不
      完全相同，共同侵權行為人間不以有意思聯絡為必要，數
      人因過失不法侵害他人之權利，苟各行為人之過失行為，
      均為其所生損害共同原因，即所謂行為關連共同，亦足成
      立共同侵權行為，依民法第一百八十五條第一項前段之規
      定，各過失行為人對於被害人應負全部損害之連帶賠償責
      任。最高法院67年度台上字第1737 號判例意旨得資參照
      。從而，數人間之故意或過失行為，只係對於侵害結果之
      發生有相當因果關係存在，即應認為可歸責，要與主觀上
      有無意思聯絡並不相涉。本件事故發生前已有兩起事故，
      且為當地埤頭派出所所知悉，惟被告機關不但不為積極修
      護，且未設置任何警告標誌，以提醒路過人車注意，完全
      置行車安全於不顧，因而致使本件事故之發生，是被告等
      自應連帶負賠償責任。而原告等為被害人劉有明之法定繼
      承人，爰依法請求被告等賠償如下之項目及金額：
    1.喪葬費用：由原告辛○○○支出新臺幣（下同）286,150
      元。
    2.扶養費：原告辛○○○為被害人劉有明之配偶，38年6月
      17 日生，現年57歲，依台灣地區國人女性平均餘命79.70
      歲，至本件事故發生時尚有餘命22.70年，原告與被害人
      劉有明共有子女三人，劉有明應負擔4分之1扶養責任，依
      94年度親屬扶養寬減額每年74,000元計算，請求之扶養費
      為269,731元（74,000X14.00000000÷4）。
    3.精神慰撫金：被害人劉有明因本件事故突然死亡，原告等
      驟失至親，悲慟萬分，為此請求賠償原告每人各60萬元之
      精神慰撫金。
（五）逢甲大學行車事故鑑定意見書之鑑定並未詳細審酌現場目
      擊證人在鈞院所為之證述，且未說明其所憑判斷之理由，
      除認定本件事故與坑洞有因果關係外，其餘所為鑑定意見
      ，似嫌速斷，容有未當。
    1.逢甲大學鑑定認為機車駕駛未戴安全帽云云，應係依據證
      人乙○○之警詢供述摔倒在地時未發現有戴安全帽等語所
      為判斷。但證人乙○○於警詢時已供稱不知道劉有明騎乘
      時有無戴安全帽，足徵證人乙○○並不知被害人劉有明當
      時是否有戴安全帽；再參酌另一目擊證人丁○○於鈞院證
      稱：「（問：被害人是否有戴安全帽？）答：有，當時他
      有戴，我可以確定，因為當時他的安全帽還有損壞。」（
      96年5月17日筆錄）；又依據警繪事故現場圖顯示被害人
      倒地後之血跡及拖鞋接近道路中心線，而證人丁○○亦曾
      表示伊見安全帽遺留在道路中央，為免往來車輛為閃避安
      全帽而再生事故，有將安全帽移至路旁，足見被害人劉有
      明於騎乘機車時有戴安全帽，因本件事故致安全帽脫落，
      故前開鑑定認為機車駕駛未戴安全帽，顯有違誤。
    2.逢甲大學鑑定認為機車駕駛超速，然並未說明所憑理由為
      何，似係以機車所遺留刮地痕作為判斷。但查，依證人丁○○在鈞院證陳：「（問：是否有注意到被害人的車速？
      ）答：以我的感覺應該沒有很快。」（96年5月17日筆錄
      ）參以後附交通事故處理種子教官研習資料內關於車速與
      煞車距離關係圖顯示，看到危險後至車輛停止，期間包含
      駕駛人反應距離及煞車制動距離，又衡諸一般物理觀念，
      在相同時速之前提下，車輛以煞車制動力使車輛停止所需
      距離，必然較該車輛轉（傾）倒後，藉由車身與地面摩擦
      所生制動力，而使車輛停止之距離為短（且兩者所需距離
      應有倍數以上差距，否則即無設置煞車裝置之必要）。本
      件事故現場並未遺留煞車痕，被害人劉有明輾壓坑洞後，
      並未立即轉倒，經前行20.8公尺後，機車轉倒並遺有35.7
      公尺刮地痕，參以逢甲大學鑑定認為坑洞最大深度不小於
      10公分，因該坑洞落差甚大，被害人騎乘至此時，可能因
      輾壓坑洞致右手所控制機車油門往下轉動瞬間加速，雖極
      欲維持平衡未果，終至傾倒造成刮地痕，是比對車速與煞
      車距離關係圖與本件刮地痕距離，被害人劉有明當時行車
      時速約在40至60之間，系爭路段速限50公里，被害人應無
      超速駕駛之情。
    3.又被告主張系爭坑洞係於事故發生前連續豪雨始形成云云
      。惟本件事故係因被害人劉有明輾壓坑洞所致，除有目擊
      證人乙○○在鈞院證陳：「我每週至少走系爭路段二次，
      該路段應該完工很久，系爭坑洞在車禍發生之前就有看過
      」，及當地居民即證人丁○○在鈞院具結證稱：「我每天
      都在系爭路段出入，系爭坑洞我知道存在不只一天，有好
      幾天了，因為我已經閃那個坑洞好幾次，因為車子碾壓的
      關係，系爭坑洞從伊第一次看到後，坑洞越深廣」等語外
      ，另經嘉雲區行車事故鑑定委員會及逢甲大學鑑定後，亦
      採相同看法，足見本件事故與系爭坑洞間確有因果關係存
      在。
（六）聲明：被告應連帶給付原告辛○○○1,155,881元，給付
      原告戊○○、庚○○及己○○各600,000元，及自起訴狀
      繕本送達之翌日（即95年11月28日）起至清償日止，按年
      息5％計算之利息；願供擔保請准宣告假執行。
二、被告嘉義縣政府則以：
（一）雖按公路法第6條第2項前段規定，系爭道路之法定管理機
      關為被告嘉義縣政府，而被告嘉義縣政府自辦拓寬工程（
      即145甲線拓寬工程第二期工程）於94年7月22日竣工尚未
      完成驗收，惟被告嘉義縣政府依公路法第6條第2項但書、
      第3項及公路委託管理辦法之規定於94年11月與被告五工
      處訂有「九十五年度嘉義縣縣道公路委託管理契約書」，
      委託該處管理縣道145甲線於嘉義縣境內土庫—中庄線（
      10K＋856～13K＋084）之部分，管理期間為95年1月1日至
      同年12月31日止，該縣道法定管理權限業移轉予五工處，
      並未因145甲線拓寬工程第二期工程尚未完成驗收而有礙
      被告五工處之養護與管理，是五工處依法為管理機關，有
      修建、養護與管理之權責，且系爭道路之賠償義務機關亦
      經交通部於96年1月16日以交訴字第0960000810號函指定
      為被告五工處，準此，被告五工處為本件國家賠償事件之
      賠償義務機關自明。
（二）原告起訴請求被告連帶負損害賠償責任，除提出道路交通
      事故現場圖、診斷證明書、相驗屍體證明書外，未能舉證
      被害人劉有明死亡結果與路面之坑洞有相當因果關係。
    1.按公有公共設施因設置或管理有欠缺，致人民生命、身體
      或財產受損害者，國家應負損害賠償責任，國家賠償法第
      3 條第1項固定有明文。惟此項前提須客觀上公有公共設
      施之設置或管理欠缺，倘國家對於公有公共設施之設置或
      管理並無欠缺，縱使人民受有損害，國家自不負賠償責任
      。而所謂公共設施之設置有欠缺，係指公共設施建造之初
      ，即存有瑕疵而言；管理有欠缺者，係指公共設施建造後
      未妥善保管，怠為修護致該物發生瑕疵而言。又人民依上
      開規定請求國家賠償時，尚須人民之生命、身體或財產所
      受之損害，與公有公共設施之設置或管理之欠缺，具有相
      當因果關係，始足當之。亦即在公有公共設施因設置或管
      理有欠缺之情況下，依客觀之觀察，通常會發生損害者，
      即為有因果關係，如必不生該等損害或通常亦不生該等損
      害者，則不具有因果關係。（最高法院84年度台上字第
      1004 號、92年度台上字第2672號判決足參）
    2.經查，依嘉義縣警察局民雄分局埤頭派出所繪製之道路交
      通事故現場圖顯示，被害人劉有明所騎乘之機車倒地處離
      原告所稱之「坑洞」底側長達56.5公尺，機車倒地後刮地
      痕之起點亦距坑洞底側20.8公尺遠，延至血跡處14.6公尺
      ，延至機車倒地處長達35.7公尺，而現場所遺血跡亦距該
      坑洞35.4公尺遠程（35.7m-1.5m-19.6m+20.8m），依常情
      該機車若係因行駛時不慎壓越坑洞以致重心不穩摔倒，人
      車理應跌落在坑洞附近，而非35.4～56.5公尺遠，刮地痕
      更不會離坑洞20.8公尺遠，故由現場相關圖繪及所遺事證
      均無法證實該坑洞係車禍肇事原因，且機車倒地處距坑洞
      約56.5公尺，刮地痕長亦達35.7公尺，顯見被害人劉有明
      騎乘機車嚴重超速，故被害人劉有明機車倒地致傷重死亡
      係屬個人駕駛行為，非因坑洞致其跌落。
    3.而判斷管理機關之管理是否欠缺，應以管理機關於知悉後
      是否及時排除，倘係於例行性巡查以外之時間所發生之偶
      發事故，自非管理機關所得及時排除，當無設置及管理不
      當（管理欠缺）之問題。查本案事故發生前，被告未曾接
      獲民眾或相關單位通知系爭路段有坑洞，被告五工處水上
      工務段亦辦理數次養護巡查（95年6月26日、29日、7 月3
      日、6日），均未發現系爭路段有坑洞，又依現場拍攝之
      「路面坑洞」照片顯示，路面坑洞周遭潮濕，按一般道路
      路面常因潮濕經大型車輛或違規載重車輛經過容易壓壞路
      面，而系爭路段於案發前二天即95年7月8日、9日（恰逢
      星期六、日）每日落雨總量分別累積有77.5mm及30.5 mm
      ，前數日（7月1日至7日）則均無落雨紀錄，系爭坑洞為
      連二日豪雨沖刷而臨時形成，屬偶發事故，且本件事故發
      生時點為連日豪雨之週末過後之週一上班首日清晨，對於
      偶然發生之坑洞、事出突然之路面瑕疵，既然不能及時注
      意填補修護或設置警示標誌、標號，即難苛責養護機關有
      過失，另被告五工處亦未接獲通報，自無公共設施建造後
      未妥善保管或怠為修護致發生瑕疵，管理有欠缺之問題。
    4.是以，系爭路段坑洞係因外在偶發事件即連日豪雨介入所
      造成，縱有金成營造公司於94年3月底級配層鋪設期間天
      候不佳，導致含水量過高，且級配層水分尚未完全排除即
      因配合宗教活動於94年4月9日、10日大甲媽祖進香活動前
      先行鋪設瀝青混凝土，造成因施工不善、日後路面不平均
      等因素，亦不必然就會形成坑洞，難認定該工程之施工瑕
      疵與本件事故間有何相當因果關係，進而定作人即被告嘉
      義縣政府未予驗收合格更與被害人之死亡結果無相當因果
      關係，無庸負擔共同侵權行為損害賠償責任。
（三）本件事故並非肇因於系爭坑洞所致，而係劉有明騎乘重型
      機車嚴重超速行駛所肇致，已如前所述。另依道路交通事
      故現場圖顯示系爭路段坑洞係位於快車道，劉有明騎乘重
      型機器腳踏車，應依道路交通安全規則第90條及第99條規
      定，騎乘於靠右側之機車道，如此機車必然不會壓越系爭
      坑洞，然劉有明不但嚴重超速且騎乘在快車道範圍內，導
      致遭遇路面坑洞，與本件事故之發生顯有相當因果關係。
      又依據嘉義縣警察局道路交通事故照片黏貼紀錄表—照片
      編號3顯示，劉有明於事故發生時安全帽仍置於機車置物
      箱內，則劉有明於本件事故受有頭部外傷併胸部挫傷係因
      其超速及未戴安全帽等不當駕駛行為所致，其自身對死亡
      之結果亦需負責任。
（四）被告嘉義縣政府並非僱用人，本件並無民法第188條第1項
      前段規定之適用。
（五）就賠償金額方面：
    1.原告辛○○○起訴主張支出喪葬費用286,150元，惟其中
      由春木葬儀社出具之收據內容僅記載「喪禮全部承辦項目
      189,000元」，未列出細目，是否均屬喪葬之必要費用無
      法證明，原告應舉證證明之。
    2.原告辛○○○主張扶養費269,731元部分顯無理由。按夫
      妻互負扶養義務，受扶養權利者，以不能維持生活而無謀
      生能力者為限。民法第1116條之1及第1117條第1項分別定
      有明文。查原告被繼承人劉有明為35年6月29日生，於95
      年7月10日12時40分死亡時已年滿60歲，達勞動基準法規
      定強制退休之年齡，已無工作或勞動能力，需受子女扶養
      ，顯無扶養原告辛○○○之能力，而原告辛○○○係38年
      6月17日生，於劉有明死亡時為57歲，尚有謀生能力，故
      原告辛○○○請求扶養費部分為無理由，應予駁回。
    3.原告等請求各60萬元之精神慰撫金顯然過高，應予駁回。
    4.又按損害之發生或擴大，被害人與有過失者，法院得減輕
      賠償金額，或免除之。民法第217條第1項定有明文。上開
      過失相抵之規定，其目的既在謀求加害人與被害人間之公
      平，且未將非財產上之損害除外，則於其適用上自宜賦予
      法官較大之權限，得不待當事人之主張而依職權適用之。
      本件縱認劉有明之車禍肇因於路面之坑洞，然該路段為寬
      5.7公尺道路，且該坑洞位於內側快車道，當時既非上下
      班時間，交通流量通暢，路邊又無車輛或障礙物，倘劉有
      明稍加注意車前狀況當可防避本件危險事故之發生，惟劉
      有明超速行駛於快車道，又未戴安全帽，難謂其自身無過
      失，其對於損害之發生及擴大亦與有過失，應占有九成之
      責任，被告主張過失相抵。
（六）並答辯聲明：原告之訴駁回；如受不利判決，願提供擔保
      ，請准免予假執行。
三、被告交通部公路總局第五區養護工程處則以：
（一）被告並非系爭道路管理機關：
    1.系爭道路於94年1月間由嘉義縣政府委託交通部公路總局
      第五區養護工程處自90年1月1日起代為管理，然案發時間
      該路段恰由嘉義縣政府自辦拓寬工程，該工程於93年7月
      10日開工，94年7月22日完工，但因驗收之爭議遲至案發
      時間仍未完成驗收，卻已開放供民眾通行。經查，依委託
      管理契約第10條，縣道偶有拓寬之必要，委託機關得委託
      受託機關規劃、設計、施工，所需經費應由委託機關籌款
      因應，是以，縣道之拓寬以委託機關自辦為原則，在拓寬
      期間遇有風險，工程慣例上由能實際掌握工地安全衛生之
      機關及該工程之承攬廠商負擔，則系爭路段之工地既未完
      成驗收，且未辦理移交接管，則應無由交通部公路總局第
      五區養護工程處負擔風險而為管理之理。
    2.逢甲大學鑑定報告表示：「道路設施不良，未畫警示或填
      補為肇事次因」，然系爭道路為嘉義縣政府發包予營造商
      施作，被告五工處並非發包單位，對於道路之施工亦無指
      揮監督之權限，故道路設施不良部分，應不可歸責於被告
      五工處，如認被告五工處對於本事件之發生有過失，則被
      告應負較低之過失責任。
（二）被告對系爭路段並無管理欠缺：
    1.按國家賠償法第三條所定公共設施設置或管理欠缺所生國
      家賠償責任之立法，旨在使政府對於提供人民使用之公共
      設施，負有維護通常安全狀態之義務，重在公共設施不具
      通常應有之安全狀態或功能時，其設置或管理機關是否積
      極並有效為足以防止危險或損害發生之具體行為，倘其設
      置或管理機關對於防止損害之發生，已為及時且必要之具
      體措施，即應認其管理並無欠缺，自不生國家賠償責任，
      故國家賠償法第三條公有公共設施之管理有無欠缺，須視
      其設置或管理機關有無及時採取足以防止危險損害發生之
      具體措施為斷。最高法院92年度台上字第2672號判決意旨
      得資參照。本件被告之水上工務段有依規定於95年6月26
      日、29日、7月3日、6日做平時之養護巡查，該巡查間隔
      已足以發現系爭路段一般性養護之所需，而於肇事時間前
      7月8日、9日因當地連續下雨造成系爭路面坑洞，屬偶發
      事故，被告無從及時採取排除措施，且於獲知後已立即採
      取排除該障礙所須進行之措施，難認被告之管理有欠缺。
    2.依證人乙○○於檢方訊問時陳述：「案發前一個禮拜的週
      四（95年7月6日），我早上去上班的時候就有看到那個坑
      洞」，惟證人受檢方訊問時，離事故發生之時有相當時日
      ，況且證人所陳述之日期與肇事地點連續下雨日95年7月8
      日、9日僅相隔二日，依訴訟實務判斷，實不能完全否認
      證人有記憶不明確而其所見坑洞之日期與實際日期相左之
      可能。縱使其陳述屬實，然亦無法確認其於95年7月6日所
      見坑洞之大小即與事故發生當時之坑洞大小相當，換言之
      ，證人於該日所見坑洞可能僅屬輕微，尚不致構成肇事原
      因，嗣因7月8日、9日當地有連續下雨之情形，加以大型
      車輛行駛過該處之碾壓方使原有坑洞迅速擴大，故被告於
      同年7月6日實施例行養護巡查時，方並未將其列為修復標
      的，且被告之水上工務段既有依規定做平時之養護巡查，
      則無理由見該坑洞而不予修復之理。縱上以觀，該坑洞極
      應於7月8日、9日後才形成，被告既於系爭道路之設置或
      管理機關對於防止損害之發生已為及時且必要之具體措施
      ，即應認其管理並無欠缺，自不生國家賠償責任。
（三）縱認被告對系爭路段之管理有欠缺，然被害人死亡與該道
      路之管理欠缺亦無因果關係：
    1.依道路交通事故現場圖所示，系爭路面坑洞係位於快車道
      上，而劉有明所騎乘車號LXS—336號重型機車之刮地痕起
      點與路面坑洞距離為20.8公尺，現場所遺血跡及拖鞋亦分
      別距肇事坑洞35.4、36.9公尺遠，又依據目擊證人表示「
      當時行駛至新港鄉南崙村（新港要往雲林縣元長鄉），就
      看到乙部機車在我前方離我約100公尺，對方突然左右搖
      晃一段時間後就摔倒在地」，則依經驗法則，如被害人確
      因行經坑洞造成行車失控，理應無法再前進20.8公尺，故
      被害人摔倒應與該坑洞無因果關係。
    2.按依國家賠償法第3條第1項請求國家賠償時，尚須人民之
      生命、身體或財產所受之損害，與公有公共設施之設置或
      管理之欠缺，具有相當因果關係，始足當之。亦即在公有
      公共設施因設置或管理有欠缺之情況下，依客觀之觀察，
      通常會發生損害者，即為有因果關係，如必不生該等損害
      或通常亦不生該等損害者，則不具有因果關係。最高法院
      84年度台上字第1004號判決意旨參照。查，臺灣省嘉雲區
      車輛行車事故鑑定委員會之鑑定結果雖謂被害人劉有明之
      死亡結果與系爭坑洞可能有因果關係，然並未進一步說明
      是否具「相當因果關係」，與上開判決意旨即有未合。是
      以，該坑洞與本件被害人之摔倒既無相當因果關係，原告
      即不得請求被告賠償。
（四）被害人劉有明與有過失：
      依據證人乙○○95年7月12日於警訊時陳述：「…對方騎
      乘時我不知道有無戴安全帽，對方摔倒在地時未發現有安
      全帽」，另依據「嘉義縣警察局道路交通事故照片黏貼紀
      錄表—照片編號3」顯示，被害人劉有明於事故發生時安
      全帽仍置於機車置物箱內，故於事故發生當時被害人劉有
      明未戴安全帽。再者，系爭道路為設有快慢車道之道路，
      速限50公里，該路面坑洞係位於快車道上，從被害人騎乘
      之機車所造成之刮地痕長達35.7公尺可推斷被害人於事故
      發生前有超速行駛之情形，且肇事當時為白天，視距良好
      ，若非被害人車速過快，並顯未注意車前狀況，當不致有
      此事故發生。依道路交通安全規則第99條第1項「機器腳
      踏車行駛之車道，應依標誌或標線之規定行駛；無標誌或
      標線者，依下列規定行駛：二、在已劃分快慢車道之道路
      ，雙向道路應在最外側快車道及慢車道行駛」規定，被害
      人既有行駛於快車道及超速等情，且發生事故未戴安全帽
      ，則被害人對於損害之發生係其超速及未戴安全帽等不當
      駕駛行為所致，自與有過失，被告爰依民法第217條為過
      失相抵之主張。
（五）再就損害賠償範圍部分：
    1.原告辛○○○請求扶養費部分：原告為被害人之配偶，依
      民法第1114條及第1117條之規定，仍須以不能維持生活，
      且無力謀生者為限，始有受他方扶養之權利，此有最高法
      院63年度第6次民事庭決議、臺灣高等法院暨所屬法院67
      年度法律座談會民事類第2號、（70）廳民一字第0649 號
      等可資為據，故原告自應依民事訴訟法第277條之規定舉
      證證明其不能維持生活且無力謀生。
    2.原告請求殯葬費用286,150元部分：原告於國家賠償請求
      書中僅請求賠償殯葬費用153,200元，與本件請求金額竟
      相差132,950元，原告應舉證說明其差異之理由。又原告
      辛○○○出具春木葬儀社之收據內容僅記載「喪禮全部承
      辦項目189,000元」，未列出細目，是否均屬喪葬之必要
      費用無法證明，原告應舉證證明之。
    3.原告請求精神慰撫金部分：按精神慰撫金之請求，應依兩
      造身份、地位、經濟狀況，並被害人所受痛苦之程度，與
      其家屬之關係暨其他一切情事為之。查原告辛○○○所請
      求之精神慰撫金即有過高之嫌，而原告戊○○、庚○○、
      己○○身為劉有明之子女，縱使內心痛苦不已，然其哀傷
      程度是否可與原告辛○○○相衡，而請求相同數額之精神
      慰撫金，更有疑義，爰請求鈞院於認被告應負賠償責任時
      ，於合理範圍內酌減原告等人請求之慰撫金數額。
四、兩造不爭執事項：
（一）原告辛○○○之夫劉有明於95年7月10日上午6時許騎乘車
      號LXS-336重型機車，沿縣道145甲線道路，由南往北行駛
      （新港往元長方向），途經新港鄉南崙村南崙子32號橋上
      埤頭62A電桿前摔倒，送醫後不治死亡。
（二）本件事故發生時，系爭道路於上開路段附近有一坑洞，而
      系爭道路係由被告嘉義縣政府委託被告交通部公路總局第
      五區養護工程處負責養護。
（三）系爭道路由嘉義縣政府委託交通部公路總局第五區養護工
      程處管理期間該路段由嘉義縣政府自辦拓寬工程，已完工
      但未完成驗收。
（四）被告交通部公路總局第五區養護工程處於95年6月26日、2
      9日、7月3日、6日有做平時之養護巡查。
五、按賠償義務機關拒絕賠償，或自提出請求之日起逾三十日不
    開始協議，或自開始協議之日起逾六時日協議不成立時，請
    求權人得提起損害賠償之訴，國家賠償法第11條第1項前段
    定有明文。本件原告因認被告對於系爭路段未善盡修建、養
    護之責，致使訴外人劉有明於騎經該處時壓越坑洞後彈起，
    重心失控而摔倒受傷、不治死亡，原告已於95年9月間向被
    告嘉義縣政府及交通部公路總局第五區養護工程處提出國家
    賠償請求，惟被告交通部公路總局第五區養護工程處於95
    年10月30日以五工法賠字第0951002159號函、被告嘉義縣政
    府交通局於95年10月24日以嘉縣交行字第0950015700號函拒
    絕賠償，此有原告提出上開函文影本二份在卷可憑。揆諸首
    開說明，原告提起本訴，程序上並無不合，合先敘明。
六、本件之爭點厥為，被告是否為本件國家賠償之義務機關？劉
    有明騎機車摔倒受傷並因而死亡是否為系爭坑洞所致？有無
    相當因果關係存在? 兩造各執一詞，本院經查：
（一）被告均為國家賠償之義務機關:
   1、按公有公共設施因設置或管理有欠缺，致人民生命、身體
      或財產受損害者，國家應負損害賠償責任，國家賠償法第
      3條第1項定有明文。是賠償義務機關之認定，依同法第9
      條第2項規定，以該公共設施之設置或管理機關為賠償義
      務機關，其所稱管理機關，應指法律所定之管理機關或依
      法律代為管理之機關而言。
   2、本件事故發生路段為縣道145甲線，依公路法第3條規定：
      「本法所稱公路主管機關：在中央為交通部，在直轄市為
      直轄市政府，在縣（市）為縣（市）政府。」同法第6條
      第2項規定：「縣道、鄉道由縣（市○○路主管機關管理
      。」足見被告嘉義縣政府為該路段之主管機關。再參諸法
      務部89年律字第002398號函釋：「……其所稱『管理機關
      』，應指法律所定之管理機關或依法律代為管理之機關而
      言。……縱有縣政府委鄉（鎮、市）公所養護之事實，應
      屬行政官署內部權責委任事項，……應以法定管理機關縣
      政府為賠償義務機關，俾符合國家賠償法第9條之立法精
      神。」及最高法院78年度臺上字第588號判決意旨：「道
      路雖係鄉道○○○○路法第6條第3項規定，縣鄉道○縣○
      路主管機關管理。縣公路主管機關即縣政府為同法第3條
      所明定。另依臺灣省鄉道○路工程管理辦法第16條、及公
      路修建養護管理規則第6條規定，縣政府對所屬鄉道○路
      應負責養護、規劃及修建，上訴人不得以上開道路係委託
      豐原市公所管理而免負賠償責任。」等語，益證被告嘉義
      縣政府為該路段之主管機關無訛。
   3、被告嘉義縣政府主張系爭路段已於94年11月與被告五工處
      訂有「九十五年度嘉義縣縣道公路委託管理契約書」，委
      託該處管理縣道145甲線於嘉義縣境內土庫—中庄線（10K
      ＋856～13K＋084）之部分，管理期間為95年1月1日至同
      年12月31日止，為被告五工處所不爭執，並有上開契約書
      一份在卷可稽。又「上訴人管理之該路段既留有坑洞未能
      及時修補，又未設置警告標誌，足以影響行車之安全，已
      不具備通常應有之狀態及功能，即係公共設施管理之欠缺
      ，被上訴人因此受有身體或財產之損害，依國家賠償法第
      3條第1項之規定，國家應負賠償責任，依同法第9條第2項
      之規定以管理機關之上訴人為賠償義務機關。損害之原因
      ，縱係由於臺灣省自來水公司南區工程第三工務所挖掘路
      面所致，倘認該公司應負其責任，依同法第3條第2項之規
      定，上訴人對之有求償權，並不因而可免除上訴人對被上
      訴人之賠償義務。」（最高法院73年度臺上字第3938號判
      例意旨參照）。則本件車禍縱係發生於被告嘉義縣政府委
      託被告五工處管理期間，被告嘉義縣政府與五工處均屬管
      理機關，應可認定。
（二）系爭坑洞與劉有明騎機車摔倒死亡並無相當因果關係存在
      ：
   1、按公有公共設施因設置或管理有欠缺，致人民生命、身體
      或財產受損害者，國家應負損害賠償責任，國家賠償法第
      3條第1項固定有明文。惟人民依上開規定請求國家賠償時
      ，尚須人民之生命、身體或財產所受之損害，與公有公共
      設施之設置或管理之欠缺，具有相當因果關係，始足當之
      。而所謂相當因果關係，係以行為人之行為所造成之客觀
      事實，依經驗法則，可認通常均可能發生同樣損害之結果
      而言，如有此同一條件存在，通常不必皆發生此損害之結
      果，則該條件與結果並不相當，即無相當因果關係。是以
      ，在公有公共設施因設置或管理有欠缺之情況下，依客觀
      之觀察，通常會發生損害者，即為有因果關係，如必不生
      該等損害或通常亦不生該等損害者，則不具有因果關係（
      最高法院90年度台上字第772號、84年度台上字第1004號
      判決意旨參照）。
   2、次按駕駛人駕駛汽車，應遵守道路交通標誌、標線、號誌
      之指示，並服從交通指揮人員之指揮；機器腳踏車行駛之
      車道，應依標誌或標線之規定行駛；無標誌或標線者，依
      下列規定行駛：二、在已劃分快慢車道之道路，雙向道路
      應在最外側快車道及慢車道行駛；單行道道路應在慢車道
      及與慢車道相鄰之快車道行駛。汽車行駛時，駕駛人應注
      意車前狀況及兩車併行之間隔，並隨時採取必要之安全措
      施。道路交通安全規則第90條、第99條第1項第2款、第94
      條第3項分別定有明文。
   3、本件車禍雖發生於95年7月10日上午6時許，依該時段尚屬
      白晝，往來視線應仍充足，且依警繪之現場圖，肇事路段
      為雙向車道，劉有明所騎乘之機車距離坑洞約56.5公尺，
      機車倒地後之刮地痕起點距坑洞20.8公尺，現場所遺血跡
      及拖鞋分別距離坑洞35.4公尺、36.9公尺，衡情設若劉有
      明之機車，因行駛不慎壓過該坑洞致重心不穩摔到在地，
      人車理應跌落在坑洞附近，而非35.4、56.5公尺，刮地痕
      更不會離坑洞20.8公尺遠。系爭機車刮痕距坑洞20.8公尺
      ，刮痕長度35.7公尺，坑洞最大深度不小於10公分（參見
      逢甲大學車輛行車事故鑑定研究中心肇事鑑定案件意見書
      ），須多大時速始可造成連車帶人飛躍20.8公尺著地後，
      又刮地長達35.7公尺始靜止，對此參照一般公路汽車煞車
      距離、行車速度對照表，即使時速80公里車速，煞車距離
      也僅30公尺而已，75公里時速煞車距離也僅26.2公尺，而
      本件車禍如係先飛躍20.8公尺，刮痕長度為35.7公尺，劉
      有明是否可能僅因騎入坑洞造成本件車禍，已非無疑。
   4、經查，坑洞之位置位在內側快車道，而機車刮地痕亦在快
      車道上，血跡及拖鞋分別距離分向線0.4及1.3公尺，機車
      倒置於快車道與慢車道之界線上，此有道路交通事故現場
      圖及照片四禎在卷可稽。則依經驗定則及交通規則，騎乘
      機車原則上應行駛機車專用道，如果行駛汽機車共用道，
      則應儘靠右行，此乃駕駛人所應知及奉行，而劉有明當無
      不知之理，竟違反道路交通安全之規定，騎乘機車於快車
      道上，且未充分注意車前狀況，致生本件車禍，尚無法證
      實系爭坑洞係本件車禍肇事原因。
   5、證人丁○○證稱: 「（95年7月10日是否目擊系爭車禍發
      生？）農曆6月15日我是在被害人的對面車道，我有剛好
      目擊被害人摔下去，當時在被害人摔下去之前好像是柏油
      還是什麼情況讓他有打滑的狀況，當時他人摔下去機車還
      繼續往前滑行，我就趕快下車查看，並且告訴村長請他廣
      播車號。」、「（被害人是否有戴安全帽？）有，當時他
      有戴，我可以確定，因為當時他的安全帽還有損壞。」、
      「（是否有注意到被害人的車速？）以我的感覺應該沒有
      很快。」、「（被害人是騎在快車道還是慢車道？）以我
      的感覺他當時應該是騎在慢車道。」、「（你是否有注意
      到系爭坑洞？）有，且被害人是因為騎過坑洞有陷下去才
      打滑摔倒，我看得很清楚。」、「（是否在很遠的距離之
      前就看到被害人？）對，且被害人跌倒前離我的距離就已
      經很近，所以我很清楚看到他因為坑洞而陷下去，當地的
      橋是平的，所以我有看到被害人在橋頭的情形。我有看到
      被害人的安全帽是戴在頭上，跌倒的時候才掉的，那條路
      我常走，當地是兩個車道，我是騎在慢車道，但是就被害
      人那邊因為視線沒有阻礙，我還是可以看得很清楚，當時
      我正要上橋，被害人是在橋的另一頭，被害人是先到坑洞
      後有搖晃一段距離才摔在地上，當時人是摔下去，車子還
      滑出去一段距離。」; 證人乙○○則證稱: 「（95年7月
      10日是否親眼目睹系爭車禍發生經過？）有，我在被害人
      後方超過100米，看到被害人機車左右上下跳動然後倒地
      。」、「（是否注意到被害人倒地原因？）雖然距離很遠
      ，但以我的判斷機車會如此跳動應該是有坑洞。」、「（
      當時被害人騎在快車道還是慢車道？）我不確定，我自己
      是開車在快車道，被害人是其在我正前方，但是因為距離
      蠻遠的，所以不一定是在快車道。」、「（被害人有無戴
      安全帽？）跌倒之前我沒有看到。」、「（在你前方除了
      被害人車輛外有無其他車輛？）我這個車道是我第一個到
      ，但對向車道還有他車到。」、「我每週至少走系爭路段
      2次，那段路應該完工很久了，系爭坑洞在車禍發生之前
      就有看過，可能是因為雨水沖刷造成。」（見本院96年5
      月17日言詞辯論筆錄）。證人丁○○及乙○○均係現場目
      擊車禍發生之經過，就劉有明機車是否行駛在快車道或慢
      車道? 劉有明有無戴安全帽? 兩人之證述竟不相同? 其證
      言之真實性已非無疑。又互核前揭4之說明，劉有明應係
      行駛於快車道，則證人丁○○所證稱，劉有明是行駛在慢
      車道云云，顯然與事實相違，足證，丁○○證稱被害人是
      因為騎過坑洞有陷下去才打滑摔倒云云; 乙○○證稱以我
      的判斷機車會如此跳動應該是有坑洞云云，均係個人推測
      之詞，均尚不足據以證明本件車禍係肇因於路面坑洞。
   6、本件肇事責任，經本院囑請臺灣省臺南區車輛行車事故鑑
      定委員會鑑定，雖據該會以96年2月1日嘉雲鑑950872字第
      0965800348號函覆鑑定意見略以：「劉有明駕駛普通重機
      車，行經肇事地點未妥設警示設施之坑洞路面時，顯未注
      車前狀況，致輾壓路面坑洞路後，操控不穩，倒地滑行肇
      事之可能性較大」等語。惟經本院囑請逢甲大學車輛行車
      事故鑑定研究中心鑑定車輛肇事責任，該中心於96年11月
      26日製有行車事故鑑定報告書略稱: 「一、機車駕駛超速
      、未載安全帽，白天視距良好，應負肇事主因。二、道路
      設施不良，未畫警示或填補為肇事次因。」等語。惟本件
      路面坑洞之面積與深度，對機車之行使安全雖有影響，惟
      因肇事時、地為晴天、日間自然光線、直路路段，該坑洞
      之存在，駕駛人應非無法預見，且坑洞之位置並非位於機
      慢車道內，則該坑洞之存在與本件車禍之肇生，難謂有客
      觀上之相當因果關係。
七、縱上所述，原告未能舉證證明劉有明騎機車摔倒受傷並因而
    死亡，與系爭坑洞間有何相當因果關係。是以，本件被告嘉
    義縣政府及交通部公路總局第五區養護工程處雖為本件管理
    養護機關，然本件車禍之發生與系爭路段上存有坑洞間並無
    相當因果關係，已如前述，原告請求被告應連帶給付原告辛○○○1,155,881元，給付原告戊○○、庚○○及己○○各
    600,000元，及自起訴狀繕本送達之翌日（即95年11月28 日
    ）起至清償日止，按年息5％計算之利息，即屬無據，應予
    駁回。
八、本件事證已臻明確，兩造其餘攻擊防禦方法與舉證，均無礙
    勝負判斷，爰不一一論列，附此敘明。
九、本件原告既因訴無理由而受敗訴判決，其假執行之聲請即失
    所依據，應併予駁回。
十、據上論結，本件原告之訴為無理由，依民事訴訟法第78條，
    判決如主文。
中    華    民    國    97    年    3     月    31    日
                  民事第一庭法  官  柯月美
以上正本係照原本作成。
如對本判決上訴須於判決送達後20日內向本院提出上訴狀。
中    華    民    國    97    年    3     月    31    日
                            書記官  李文政


司法院資訊處製作；財團法人民間司法改革基金會備份。
